【裁判字號】    90,台上,1256
【裁判日期】    900719
【裁判案由】    損害賠償
【裁判全文】
最高法院民事判決                                九十年度台上字第一二五六號
    上  訴  人  乙○○
    訴訟代理人  郭世昌律師
    被 上訴 人  甲○○
右當事人間請求損害賠償事件，上訴人對於中華民國八十九年一月三十一日台灣高等
法院判決（八十八年度訴字第一三號），提起上訴，本院判決如左：
    主  文
原判決關於命上訴人給付被上訴人醫療費新台幣六萬八千五百八十元及其利息並該訴
訟費用部分廢棄，發回台灣高等法院。
其他上訴駁回。
上訴訴訟費用關於駁回上訴部分，由上訴人負擔。
    理  由
本件被上訴人主張：上訴人於民國八十七年二月十五日凌晨二時四十分，駕駛自用小
客車，途經三重市○○○路○段與五谷王南街交叉路口，適遇紅燈，而伊駕駛之營業
客車因等待號誌，適停於上訴人所駕駛汽車同一車道前方，上訴人應注意遵守燈光號
誌，且與前車之間保持隨時可以煞車之距離，且依當時情形又無不能注意之情形，竟
疏未注意，自後追撞伊所駕駛之汽車，伊因此受有胸部、背部挫傷、腰椎第四節、第
五節脊椎骨折之傷害，經治療復健後，仍經醫師判定右下肢仍遺有顯著運動障害等情
，依侵權行為之法律關係求為命上訴人賠償醫療費新台幣（下同）六萬八千五百八十
元、工作損失八千一百七十元、勞動能力損失一百零二萬三千二百五十元、精神損害
賠償四十萬元，合計一百五十萬元並加付法定遲延利息之判決（原審判命上訴人賠償
一百四十萬元及其法定遲延利息，駁回被上訴人其餘之訴）。
上訴人則以：本件車禍僅輕微碰撞，車輛受損之情形極為輕微，不可能造成被上訴人
脊椎神經病變及右肘骨神經麻痺。且被上訴人曾因下背痛就醫，被上訴人之傷應係舊
疾，並非伊所造成。又被上訴人請求之醫療費用不實，精神上損害賠償金額過高等語
，資為抗辯。
原審以：被上訴人主張之事實，業據提出台灣省台北縣區車輛行車事故鑑定委員會鑑
定意見書、恆生醫院護理紀錄、診斷證明書、長庚紀念醫院函、勞工保險殘廢診斷書
、台灣士林地方法院八十七年度交自字第一七號刑事判決、原法院八十七年度交上易
字第五四八號判決影本為證，並經原審依職權調閱上開刑事卷等查明無訛，堪信為真
實。上訴人對於因過失追撞被上訴人所駕駛汽車之事實並不爭執，惟執前開情詞置辯
。經查被上訴人於車禍發生時即前往台北縣三重市之恆生醫院就診，經醫生以Ｘ光診
察結果，發現脊椎受有傷害，且有挫傷，經住院治療五日等情，有恆生醫院之病歷、
護理記錄影本在卷可稽。被上訴人又轉往長庚紀念醫院繼續治療，據長庚紀念醫院八
十七年四月十日長庚院法字第○一八三號函表示「朱君（即被上訴人）於八十七年
二月二十三日至本院門診主訴，八十七年二月十五日交通意外後有下背痛之症狀及上
肢感覺異常，經Ｘ光檢查顯示其腰椎第四、五節脊椎前滑症合併腰椎神經受壓迫，另
肌電圖檢查亦顯示有頸椎神經根病變及右肘尺骨神經麻痺。」。且據恆生醫院醫師高
國慶在偵查中證稱：正常脊椎如因安全帶未加扣腰帶，在突然撞擊的情況，可能因小
碰撞而造成脊部骨折等語。台灣士林地方法院於刑事案件審理中復向長庚紀念醫院查
詢被上訴人所受系爭傷害之原因，該醫院亦函覆稱：「朱君曾於八十七年二月二十三
日至本院Ｘ光檢查，診斷結果為頸椎及腰椎神經根病變，目前施予物理治療中，一般
而言此種病變較少發生于此年齡層，由於朱君此症狀係發生在車禍之後，故推斷由車
禍引發的可能性很大。」等語，由此以觀，被上訴人係於車禍發生後旋即赴醫院就診
，經診斷即確受有系爭之傷害，而上訴人又未能舉證證明此傷害為本件車禍前已有之
舊疾，堪認上訴人之前開過失行為與被上訴人之脊椎傷害之結果間有相當因果關係，
上訴人因過失不法侵害被上訴人致脊椎受傷，被上訴人依侵權行為之法律關係請求賠
償其所受之損害，洵屬有據。關於(一)醫療費部分：被上訴人主張支出醫療費六萬八千
五百八十元，業據其提出醫療費用收據影本二十三紙為證，經核金額合計為七萬零五
百八十元，均屬治療上之必要費用，被上訴人請求其中六萬八千五百八十元，應予准
許。(二)休業損失部份：被上訴人受傷後，自八十七年二月十五日起，至同年月十九日
止，在恆生醫院住院治療，共五日不能工作，有恆生醫院診斷書可證。而被上訴人從
事計程車業，每日平均營業收入為一千六百三十四元，有台北市計程車客運商業同業
公會函可證，其請求上訴人賠償此期間之損失共八千一百七十元，亦應准許。(三)減少
勞動能力之損害：被上訴人所受之傷害，經治療復健後，經醫師判定「其右下肢仍遺
有顯著運動障害」，依勞工保險條例第五十三條附表之勞工保險殘障給付標準表障害
項目第一四一項「一下肢遺存顯著運動障害者」，其殘廢等級為「七」，再依各殘廢
等級喪失或減少勞動能力比率表，減少勞動能力之比率為百分之六九‧二一。被上訴
人係計程車司機，每月收入為四萬二千四百七十八元，有台北市計程車客運商業同業
公會函可證，每年收入為五十萬九千七百三十六元，減少勞動能力百分之六九‧二一
，則每年減少之收入為三十五萬二千七百八十八元。被上訴人係四十八年一月三日生
，車禍發生時年未滿四十歲，距退休之年限六十歲尚有二十年之工作時間，依霍夫曼
計算法扣除中間利息，其減少勞動能力損失為四百九十七萬九千九百七十九元，被上
訴人先行請求其中之一百零二萬三千二百五十元，應予准許。(四)精神慰藉金部分：被
上訴人脊椎受傷，雖經復健仍遺有右下肢之顯著運動障害，已無法如往常工作，斟酌
其因受傷所受精神痛苦之程度與從事計程車業每月收入四萬餘元，及上訴人之身分、
地位、經濟能力等，認為被上訴人請求精神慰藉金三十萬元為適當。從而，被上訴人
請求上訴人賠償一百四十萬元及其法定遲延利息，為有理由等詞，因而判令上訴人給
付被上訴人一百四十萬元及其法定遲延利息。
關於廢棄部分（醫療費部分）：
按保險法第一百三十五條準用第一百零三條規定，傷害保險之保險人固不得代位行使
被保險人對於加害人之損害賠償請求權，惟全民健康保險法第八十二條規定：「保險
對象因汽車交通事故，經本保險提供醫療給付者，本保險之保險人得向強制汽車責任
保險之保險人代位請求該項給付。」，全民健康保險法為保險法之特別法，依特別法
優於普通法之原則，全民健康保險法第八十二條應優先於保險法第一百三十五條、第
一百零三條之規定而為適用。則全民健康保險之被保險人因汽車交通事故，經全民健
康保險提供醫療給付者，全民健康保險之保險人自得向強制汽車責任保險之保險人代
位請求該項給付。而依強制汽車責任保險法第三十條規定，於該範圍內，加害人或強
制汽車責任保險之被保險人之損害賠償責任即因而解免，全民健康保險被保險人對於
加害人之損害賠償請求權亦因而喪失。被上訴人因本件車禍受傷就診而支出之醫療費
用，依卷附明細表、收據之記載，似有「健保給付」及「部分分擔」之區別，果上訴
人有投保強制汽車責任保險，依上說明，關於「健保給付」部分，被上訴人即不得再
向上訴人請求相同金額之賠償。是上訴人有無投保強制汽車責任保險？被上訴人支出
之醫療費用其中「健保給付」應否剔除？即有查明必要，乃原審疏未究明，遽命上訴
人賠償醫療費六萬八千五百八十元，尚有未合。上訴論旨指摘原判決此部分為不當，
聲明廢棄，為有理由。
關於駁回上訴部分（休業損失、勞動能力損失及精神損害賠償部分）：
關於休業損失、勞動能力損失及精神損害賠償部分，原審以上開情詞為上訴人敗訴之
判決，經核於法洵無不合。茲上訴人在第三審主張被上訴人未依道路交通安全規則第
八十九條規定繫妥安全帶云云，係在第三審提出新事實，依民事訴訟法第四百七十六
條第二項規定之反面解釋，本院不得予以斟酌。上訴論旨就原審採證認事之職權行使
，指摘原判決此部分違背法令，聲明廢棄，為無理由。
據上論結，本件上訴為一部有理由，一部無理由，依民事訴訟法第四百七十七條第一
項、第四百七十八條第一項、第四百八十一條、第四百四十九條第一項、第七十八條
，判決如主文。
中      華      民      國     九十     年      七      月     十九     日
                              最高法院民事第六庭
                                  審判長法官  吳  正  一
                                        法官  劉  福  來
                                        法官  鄭  玉  山
                                        法官  葉  勝  利
                                        法官  陳  碧  玉
      右正本證明與原本無異
                                              書  記  官
中      華      民      國     九十     年      八      月      八      日


司法院資訊處製作；財團法人民間司法改革基金會備份。
